【裁判字號】    97,簡上,72
【裁判日期】    980211
【裁判案由】    確認本票債權不存在
【裁判全文】
臺灣臺南地方法院民事判決              97年度簡上字第72號
上  訴  人  丙○○
訴訟代理人  葉春生律師
被上訴人    乙○○
            甲○○
共     同
訴訟代理人  黃瑩律師
上列當事人間請求確認本票債權不存在事件，上訴人對於中華民
國97年1月31日臺灣臺南地方法院臺南簡易庭96年南簡字第1200
號第一審判決提起上訴，經本院於98年1月14日言詞辯論終結，
判決如下：
    主  文
上訴駁回。
第二審訴訟費用新臺幣貳萬捌仟玖佰柒拾貳元由上訴人負擔。
    事實及理由
一、被上訴人於原審起訴主張及於本院抗辯：
  (一)上訴人持有如附表所示本票3紙（下稱系爭本票）向本院聲
    請對被上訴人強制執行，經本院以96年度票字第3840號裁定
    准予強制執行，然被上訴人乙○○雖曾於民國89年間向上訴
    人借款而交付系爭本票予上訴人，惟交付時其上均未記載發
    票日及到期日，僅有上訴人乙○○之簽名，被上訴人甲○○
    並未在如附表所示編號1本票上蓋章簽名，且上訴人僅交付
    借款1,000,000元予被上訴人乙○○，其後被上訴人乙○○
    已陸續匯款合計1,182,000元予上訴人還清借款本息，是被
    上訴人乙○○與上訴人間並無債權債務關係，系爭本票債權
    已不存在，上訴人竟執系爭本票聲請裁定准予強制執行，依
    法不應准許，爰提起本件訴訟，並聲明：確認上訴人持有系
    爭本票對於被上訴人之票據權利不存在。原審為上訴人全部
    勝訴之判決。
  (二)被上訴人乙○○雖曾於89年間向上訴人借得1,000,000元，
    惟並未於90年間另向上訴人借貸1,850,000元，上訴人應舉
    證證明其於90年間有交付借款1,850,000元予被上訴人乙○○之事實，且依上訴人於原審聲請傳訊之證人姜敬哲之證詞
    ，亦僅能證明證人姜敬哲曾看見被上訴人乙○○簽發面額各
    500,000元之票據2紙，但無法確定即為如附表所示編號1、2
    本票。縱本院認定系爭本票為有效票據，惟系爭本票債權並
    不存在，且依票載發票日及到期日，系爭票據債權時效已經
    消滅，被上訴人仍得拒絕履行。
  (三)上訴人主張被上訴人乙○○為擔保積欠上訴人之借款債務，
    將被上訴人乙○○所有門牌號碼台南市○○路166號10樓之1
    號房屋及所坐落之土地（下稱上開房地）移轉登記在上訴人
    名下，惟被上訴人乙○○未如期向銀行繳納貸款，上訴人才
    要求被上訴人乙○○於90年1月及7月開立系爭本票，但因上
    開房地殘餘價值不多，於辦理移轉登記後之管理使用收益仍
    由被上訴人乙○○掌握云云。惟上開房地係被上訴人乙○○
    於86年11月以300萬餘元購得，並向第一銀行設定抵押貸款
    ，上訴人於89年間借款1,000,000元給被上訴人乙○○後，
    為牟取高利，逼迫被上訴人乙○○過戶上開房地予上訴人，
    雙方訂立買賣契約，約定付款辦法為定金10,000元、上訴人
    於簽約當場支付20,000元現金、尾款2,070,000元由上訴人
    承受抵押貸款，但事後上訴人不履行約定，導致上開房地被
    拍賣，被上訴人乙○○非但喪失上開房地所有權，又背負抵
    押貸款債務，上訴人卻出租上開房屋收取租金，雙重獲利。
    如被上訴人乙○○過戶上開房地予上訴人係擔保借款債務，
    僅需以公契辦理移轉登記即可，何需另行訂立買賣契約詳細
    約定給付價金方法及地價稅繳納等細節。又被上訴人乙○○
    於辦理移轉登記予上訴人後，如仍為實質所有權人，何以約
    定由上訴人承受貸款債務，又上訴人何以有權出租上開房屋
    收取租金，況依臺灣高等法院臺南分院92年抗字第78號裁定
    載明上開房地抵押權人第一銀行主張被上訴人乙○○於91年
    5 月26日起未按期繳納本息等情觀之，依上訴人上開主張，
    系爭本票發票日應在91年5月26日以後，惟上訴人主張被上
    訴人乙○○分別於90年1月及同年7月簽發系爭本票，上訴人
    所稱前後矛盾，顯非事實。
  (四)上訴人主張不論被上訴人乙○○遲延數日、半月或1月繳納
    貸款本息，均屬未按期繳納云云，但上訴人如何得知被上訴
    人乙○○未按時繳納貸款本息？如被上訴人乙○○僅遲延數
    日或半月，上訴人應不知情才是，除非銀行已經開始進行拍
    賣（91年12月轉催收）才會通知抵押義務人。若系爭本票之
    發票原因是被上訴人乙○○遲延繳付貸款本息，上訴人為保
    障權益才要求簽發系爭本票，為何上訴人不要求1次開立全
    部欠款面額之系爭本票，而是於相隔半年之後，分2次簽發
    系爭3紙本票？況被上訴人乙○○已將上開房地移轉登記予
    上訴人擔保借款債務，何需另行簽發系爭本票保障上訴人借
    款債權？再依證人丁○○證稱上訴人表示其為上開房地所有
    權人等情，上訴人主張上開房地所有權移轉為其所有，係為
    擔保被上訴人乙○○之借款債務，顯非事實。
  (五)上訴人主張被上訴人乙○○移轉上開房地所有權係為擔保債
    務，上訴人亦應舉證是擔保何種債務？債務金額多寡？雖上
    訴人持有被上訴人乙○○簽發之系爭本票，其仍應就票據原
    因關係舉證證明，不能僅以被上訴人乙○○移轉上開房地所
    有權逕行推定上訴人已經交付借款，上訴人應就交付借款予
    被上訴人乙○○之事實負舉證之責。再者，上訴人未依約承
    受房貸餘額2,070,000元，被上訴人乙○○為顧及信用，避
    免連累保證人，仍繼續繳交貸款本息，後因無力清償致上開
    房地遭抵押權人第一銀行拍賣，使被上訴人乙○○喪失房地
    所有權卻仍背負房貸債務，被上訴人乙○○為上訴人繳納之
    貸款本息1,030,410元應返還被上訴人，並與上訴人主張之
    借款債權抵銷之。本件上訴為無理由，並聲明：上訴駁回，
    第二審訴訟費用由上訴人負擔。
二、上訴人於原審抗辯及本院主張：
  (一)被上訴人乙○○於89年至90年初之間向上訴人借款多次，被
    上訴人乙○○係事先以電話與上訴人連繫、約定時間後，被
    上訴人乙○○方自南部北上到上訴人處取款，上訴人均以現
    金交付，因上訴人不識字，未記錄借款之確實時間、地點及
    利息之約定，且因時間距今太久，上訴人已不復記憶。嗣因
    上訴人向被上訴人乙○○催討借款債務，被上訴人乙○○才
    交付系爭本票予上訴人收執，上訴人不認識被上訴人甲○○
    ，並未見其親自在系爭本票上簽名、蓋章，而係被上訴人乙○○交付時如附表所示編號1本票其上已有被上訴人甲○○
    之簽名及印文。
  (二)被上訴人乙○○抗辯其自89年2月29日起至90年12月17日止
    ，陸續匯款給上訴人1,182,000元清償債務完畢，其所簽發
    系爭本票債權不存在云云。惟依一般常識、經驗，債務人於
    償還一定金錢後，債權人要求債務人開立本票或借據時，通
    常會把剩餘之金額填寫在本票或借據上，再行交付予債權人
    收持。若被上訴人乙○○於89年2月29日起即陸續還款，何
    以會在90年間簽發如附表所示編號2、3本票，並於台北市○○○路歐華酒店交付該本票2紙予上訴人收執。又如被上訴
    人乙○○已清償債務完畢，為何簽發系爭本票予上訴人，顯
    然違反一般經驗法則。原審要求被上訴人乙○○到庭與上訴
    人對質，惟被上訴人乙○○一直拒絕到庭與上訴人對質，原
    審遽予認定被上訴人乙○○業已清償上訴人債務，判決系爭
    本票債權不存在，實難信服。
  (三)系爭本票均由被上訴人乙○○邀約上訴人見面後，分2次交
    付系爭本票，交付時其上已填寫發票人、票面金額、發票日
    、到期日，上訴人不疑有他而收受，如附表所示編號1本票
    確係被上訴人甲○○所簽發，蓋因上訴人無需在本票上簽署
    不相干人士姓名。被上訴人乙○○於89年2月29日、89年3月
    13日、89年3月28日、89年4月11日、89年5月11日、89 年5
    月26日、89年7月11日、89年8月10日、90年12月17日共計匯
    款9次，金額共計1,182,000元，其中有8次在如附表所示編
    號2、3本票所載發票日90年7月10日之前，若被上訴人乙○○所匯款項係用以清償如附表所示編號2、3本票之款項，顯
    與常理常情、論理法則有違，且與證人姜敬哲之證詞不符，
    顯非屬實。又若系爭本票票款業已清償，何以被上訴人乙○○未向上訴人索回系爭本票，亦無曾向上訴人索回系爭本票
    之證明。足證被上訴人乙○○上開匯款係被清償他筆借款，
    與系爭本票債權無關。又被上訴人乙○○已自認如附表所示
    編號1本票係由其交付予上訴人，其上被上訴人乙○○之簽
    名為真正，雖被上訴人乙○○抗辯其在取得借款之前，先行
    交付系爭本票予上訴人，作為借款憑據，俟上訴人將借款交
    予被上訴人時，再由被上訴人乙○○在系爭本票填載日期云
    云，惟交付本票時，票據應記載事項理應填載完成，為常態
    事項，若被上訴人乙○○主張其交付時系爭本票未記載發票
    日、到期日，此為變態事項，自應由被上訴人乙○○負舉證
    責任。被上訴人乙○○未能舉證證明此變態事實，足認其交
    付系爭本票時其上已填載發票日及到期日，益證上訴人已交
    付借款予被上訴人乙○○之事實。退步言之，縱認系爭本票
    發票日、到期日非為被上訴人乙○○所親書，惟授權執票人
    填載票據上應記載之事項，並不限於絕對的應記載事項，即
    相對的應記載事項，亦可授權為之（最高法院67年台上3896
    號判例要旨可參），被上訴人乙○○授權他人填載發票日、
    到期日，系爭本票仍為有效票據。
  (四)被上訴人乙○○於89年11月間，為擔保對上訴人所負之借款
    債務，而將上開房地移轉登記予上訴人，足徵被上訴人乙○○確有向上訴人借款之事實，且由上開房地係於89年11月20
    日移轉登記之事實，更足證被上訴人乙○○清償1,182,000
    元係他筆欠款，與系爭本票無關。其後，被上訴人乙○○以
    上開房地向第一銀行設定抵押貸款，未如期繳納本息，上訴
    人始要求被上訴人乙○○另行開立系爭本票。再觀諸如附表
    所示編號2、3本票背面均有「陳維良」之背書，而「陳維良
    」係被上訴人乙○○之弟弟，至如附表編號1本票雖無「陳
    維良」之背書，但有其母即被上訴人甲○○為共同發票人，
    核與上訴人於原審主張「因被告曾多次向原告催討債務，然
    而原告均多次藉故不予給付債務或避不見面，因而被告即要
    求原告簽發本票另覓一個保證人背書，以示願意負擔責任」
    等情相符。
  (五)因上開房地已設定2,070,000元抵押債務，所剩餘值不多，
    上訴人身為債權人，豈有可能毫無任何條件受讓上開房地所
    有權而負擔抵押債務？此由不動產買賣契約書中另行約定「
    本件買賣尾款，雙方同意以甲方名義（即被上訴人乙○○）
    繼續向第一商業銀行承貸繳息」道理之所在。而於完成所有
    權移轉登記後，上開房地之管理、使用、收益仍由被上訴人
    乙○○掌控，直至法院拍定止，上訴人未因上開房地所有權
    移轉為其所有而取得任何利益。苟上開房地係一般正常買賣
    ，豈有出賣人不要求將抵押債務之名義一併移轉至買受人名
    下而仍願持續繳納貸款本息（甚至在拍定之後）之理？足認
    被上訴人乙○○繳納貸款本息並未受有損害。再者，被上訴
    人乙○○主張上訴人為牟取不當高利，逼迫被上訴人乙○○
    過戶上開房地，不僅有違事理法則、經驗法則與論理法則，
    且未能舉證以實其說，顯不足採信。原審認定系爭本票債權
    不存在，自有違誤。並聲明：原判決廢棄；被上訴人在第一
    審之訴駁回；第一、二審訴訟費用由被上訴人負擔。
三、兩造不爭執之事項：
  (一)上訴人持有系爭本票向本院聲請對被上訴人強制執行，經本
    院於96年6月25日以96年度票字第3840號裁定「相對人乙○○、甲○○於如附表編號1所示發票日共同簽發之本票乙紙
    ，內載憑票交付聲請人如附表編號1所示之請求金額，及自
    如附表編號1所示到期日起至清償日止，按週年利率百分之6
    計算之利息，得為強制執行。相對人乙○○於如附表編號2
    、3 所示發票日簽發之本票貳紙，內載憑票交付聲請人如附
    表編號2、3所示之金額，及如附表編號2、3所示各筆金額自
    各該到期日起，均至清償日止，按週年利率百分之6計算之
    利息，得為強制執行。程序費用2,000元，由相對人乙○○
    、甲○○連帶1,000元，餘由相對人乙○○負擔。」。
  (二)系爭本票均為被上訴人乙○○親自簽名蓋章後交付上訴人收
    執作為借款憑據。
  (三)被上訴人乙○○於89年2月29日、89年3月13日、89年3月28
    日、89年4月11日、89年5月11日、89年5月26日、89年7 月
    11日、89年8月10日、90年12月17日匯款予上訴人訴，合計
    匯款1,182,000元。
四、本院得心證之理由：
    被上訴人乙○○主張其於89年間向上訴人借款，並交付系爭
    本票予上訴人作為借款憑據，惟其上並未填載發票日及到期
    日，但上訴人僅交付借款1,000,000元予被上訴人乙○○，
    且被上訴人乙○○已經陸續匯款1,182,000元予上訴人清償
    完畢，系爭本票債權已不存在，惟其間上訴人為牟取高利，
    其間仍逼迫被上訴人乙○○過戶上開房地予上訴人，惟上訴
    人不履行約定，導致上開房地被拍賣，被上訴人乙○○非但
    喪失上開房地所有權，又背負抵押貸款債務，上訴人卻出租
    上開房屋收取租金，雙重獲利；被上訴人甲○○主張其並未
    在如附表所示編號1本票上簽名蓋章，亦未向上訴人借款，
    如附表所示編號1本票債權對被上訴人甲○○不存在；並均
    主張依票載到期日，系爭本票票據請求權已罹於消滅時效等
    情，惟為上訴人所否認，並以上開情詞為辯，是本件兩造爭
    執之事項在於：
  (一)被上訴人得否以系爭本票票據時效消滅為由訴請確認本票債
    權不存在之訴？
  (二)被上訴人乙○○與上訴人間就系爭本票之借款債務是否已經
    清償完畢？
五、被上訴人得否以系爭本票之票據時效消滅為由訴請確認本票
    債權不存在之訴？
  (一)按消滅時效完成後，僅使債務人取得拒絕給付之抗辯權，至
    債權人之請求權或債權並不因而消滅。上訴人持有系爭3張
    支票之票據權利請求權，縱因時效而消滅，僅在上訴人行使
    票據權利時，被上訴人得以時效抗辯拒絕給付而已，並非上
    訴人之票據權利不存在（最高法院83年台上字第210 號判決
    意旨參照）；又消滅時效之效果，僅係債務人取得拒絕給付
    之抗辯權，原來之權利並未消滅。票據法第22條第1項之規
    定，就本票言，係本票發票人取得拒絕給付之抗辯權，並非
    本票權利本體當然消滅不存在，執票人不得再行主張。本件
    上訴人之本票權利，縱如原審認定因上訴人未於3年間行使
    而消滅，本票發票人即被上訴人僅取得拒絕給付之抗辯權，
    於上訴人行使權利時予以抗辯而已，其據以請求確認上訴人
    之本票權利不存在，仍屬於法無據（最高法院75年度台上字
    第1652號判決意旨參照）。
  (二)被上訴人乙○○主張其交付系爭本票予上訴人收執時，系爭
    本票並未填載發票日及到期日等情，為上訴人所否認，姑且
    不論被上訴人乙○○上開主張是否為真實，縱認被上訴人乙○○交付系爭本票予上訴人時，其上均已填載發票日及到期
    日，依系爭本票記載到期日各為90年11月10日、91年1月10
    日，算至上訴人於96年間向本院聲請本票強制執行時止，固
    已逾執票人即上訴人對於本票發票人即被上訴人3年票據權
    利請求權時效，惟依上開說明，縱有時效而消滅情事，亦僅
    上訴人於行使票據權利時，被上訴人得以時效抗辯拒絕給付
    ，並非上訴人之票據權利不存在，被上訴人尚不得據此訴請
    確認系爭本票債權不存在，是被上訴人此部分主張，自嫌無
    據。
六、被上訴人乙○○與上訴人間就系爭本票之借款債務是否已經
    清償完畢？
  (一)被上訴人乙○○自承系爭本票上發票人「乙○○」之簽名及
    印文確實為其所簽名蓋印，且由其親自交付與上訴人作為借
    款憑證等情，為兩造所不爭執之事實，至被上訴人乙○○主
    張其於交付系爭本票時，其上並未記載發票日、到期日一節
    ，惟參諸上訴人之原審輔佐人姜敬哲在原審陳述：我本人曾
    於90年間在台北市○○○路歐華酒店看到乙○○當場在如附
    表所示編號2、3本票上填寫到期日後交給詹艷姿，但我不記
    得有無寫發票日，也不知乙○○為何原因要交付本票給詹艷
    姿，當時有講到分攤還錢，所以到期日不一樣，我並未看到
    如附表所示編號1本票等語（見原審卷第46-47頁），是依上
    訴人在原審輔佐人姜敬哲之陳述，其並不能確定被上訴人乙○○交付系爭本票時，其上確有填載發票日之事實，此外，
    上訴人迄未能舉證證明被上訴人乙○○交付系爭本票時，其
    上已有發票日之記載，是依票據法第11條第1項規定：欠缺
    本法所規定票據上應記載事項之一者，其票據無效。但本法
    別有規定者，不在此限。又依同法第120條第1項第6款規定
    ，發票年、月、日為本票絕對應記載事項。則被上訴人乙○○交付系爭本票時，未記載發票年、月、日，依上開規定，
    本不能認有發票之效力。
  (二)惟按代理人於代理權限內，以本人名義所為之意思表示，直
    接對本人發生效力，民法第103條第1項定有明文。票據行為
    亦為法律行為之一種，民法上有關代理之法條亦適用之，票
    據上之簽名亦係意思表示，自可由代理人為之（最高法院80
    年度臺上字第1426號判決意旨參照）。授權執票人填載票據
    上應記載之事項，並不限於絕對的應記載事項，即相對的應
    記載事項，亦可授權為之。本票應記載到期日而未記載，固
    不影響其本票效力，但非不可授權執票人填載之（最高法院
    67 台上字第3896號判決意旨參照）；票據法第11條第1項固
    規定，欠缺該法所規定票據上應記載事項之一者，其票據無
    效。但此項規定，並不否定空白票據補充權之存在。又空白
    票據仍為有價證券之一種，並不失其流通性。本件系爭支票
    發票之月份，縱如蔡耀宗所證，係上訴人即執票人所補填，
    但上訴人之補充行為，倘係出於票據行為人之授權，尚難仍
    認該票據無效（最高法院71年台上字第1474號判決意旨參照
    ）。被上訴人乙○○交付系爭本票時，未記載發票年、月、
    日，已如上述，惟被上訴人乙○○交付系爭本票予上訴人之
    目的在於作為借款憑證之事實，為兩造所不爭執，則被上訴
    人乙○○應有以上訴人為其代理人授權填載發票日及到期日
    ，使之成為有效票據之授權，以完成發票行為，即所謂空白
    授權票據，使之成為借款憑證之意思甚明。況空白授權票據
    ，係指票據行為人，以留由執票人日後補充之意思，於特意
    不記載票據應記載事項之全部或一部之紙上簽名，所發行之
    未完成票據而言，因其附有空白補充權，得依補充權之行使
    而成為完全票據。簽發此種票據，對於發票人頗多不利，但
    若不承認其具有合法地位，則發票人以票據無效為抗辯，影
    響交易之安全與票據之流通甚鉅，自宜令發票人負其責任，
    以促其慎重。是以系爭本票為空白授權票據，經上訴人依其
    授權補充權填載發票日，自為有效票據，發票人即被上訴人
    乙○○仍應依票上所載文義負責。
  (三)被上訴人乙○○主張系爭本票係作為其向上訴人於89年間
    1,000,000元借款之憑證，惟其已於89年2月29日、89年3月
    13 日、89年3月28日、89年4月11日、89年5月11日、89年5
    月26 日、89年7月11日、89年8月10日、90年12月17日，合
    計匯款1,182,000元予上訴人以清償借款本息等情，業據被
    上訴人提出台灣土地銀行電匯申請書8紙、華僑銀行匯款委
    託書1紙為證（見原審卷第22-30頁），上訴人雖抗辯上開匯
    款係被上訴人乙○○清償他筆借款債務，而系爭本票為被上
    訴人乙○○於89年至90年初向其借款1,850,000元之憑證云
    云，惟上訴人迄未能舉證證明其與被上訴人乙○○間存有他
    筆借款債務，亦不能證明上訴人其有交付他筆借款予被上訴
    人乙○○之事實，且未證明其有交付借款1,850,000元之事
    實，難認上訴人此部分之主張可以採信。至被上訴人乙○○
    匯款予上訴人之日期即89年2月29日、89年3月13日、89年3
    月28日、89年4月11日、89年5月11日、89年5月26日、89年7
    月11日、89年8月10日、90年12月17日等9次，經核與系爭本
    票發票日分別為90年1月10日、90年7月10日比對結果，雖其
    中於89年2月29日、89年3月13日、89年3月28日、89年4月11
    日、89年5月11日、89年5月26日、89年7月11日、89年8 月
    10日等8次匯款均在如附表所示編號2、3本票所載發票日90
    年7月10日之前，依形式上觀察，早在系爭本票所載發票日
    以前，被上訴人乙○○自89年2月29日起即有陸續匯款之情
    事，固與常情不合，惟查：系爭本票發票日乃被上訴人乙○○授權上訴人補充填載，詳如上述，上訴人為向被上訴人乙○○請求給付系爭本票票款，在補充填載系爭本票發票日時
    ，故意記載在被上訴人乙○○上開匯款日期之後，以符合其
    所主張系爭本票作為借款憑證之債務與上開匯款債務分屬不
    同筆債務，據此尚難僅憑此遽為有利上訴人之認定，況上訴
    人並未證明其有交付被上訴人乙○○1,850,000元借款之事
    實，被上訴人乙○○主張系爭本票作為借款憑證之1,000,00
    0元借款債務業已清償完畢，應屬真實可信。
  (四)被上訴人乙○○復抗辯上訴人於89年間借款1,000,000元給
    被上訴人乙○○後，其間為牟取高利，要求被上訴人乙○○
    過戶上開房地，雙方於89年11月13日訂立買賣契約，並約定
    付款辦法為定金10,000元、上訴人於簽約當場支付現金20,0
    00元、尾款2,070,000元由上訴人承受抵押貸款，但事後上
    訴人不依約定履行，導致上開房地遭抵押權人第一銀行聲請
    強制執行，被上訴人乙○○非但喪失上開房地所有權，仍背
    負抵押貸款債務，上訴人卻出租上開房屋收取租金，雙重獲
    利等情，核與上訴人於第一銀行聲請拍賣抵押物事件抗告狀
    陳明：「(一)本件裁定案外人乙○○於89年11月13日將其名下
    所有台南市○○路166號10樓之1房屋產權移轉至本人名下…
    (二)抗告人（即本件上訴人）接手上項產權後即租與丁○○先
    生，租期為89年12月1日起至92年11月30日止」等語，及上
    訴人所提出房屋租賃契約書1份相符，且經本院依職權調閱
    本院91年拍字第3175號拍賣抵押物事件、本院92年度執字第
    19837號強制執行事件全案卷證核閱無誤，並經證人丁○○
    於本院審理中到庭結證：我與上訴人是舊識，我於89年底、
    90年間自台北至台南工作，上訴人說台南市○○路166號10
    樓之1房子是她的，可以租給我，我乃與上訴人訂立租賃契
    約，後來我搬進去住了2個月，租金是交給上訴人等語（見
    本院卷第154-1 55頁），復參酌上訴人提出且為兩造所不爭
    執之上開房地不動產買賣契約書載明：「三定金：新台幣
    10,000元。四付價款辦法：1.89年11月13日簽訂本契約及備
    齊證件同時，乙方（即上訴人）支付甲方（即被上訴人乙○○）新台幣20,000元。89.1 1.13現金收。2.尾款：甲方之
    第一商業銀行台南分行貸款餘額207萬於過戶完成後由乙方
    承受。…十四其他特約事項：1.本件買賣尾款，雙方同意以甲
    方名義繼續向第一商業銀行承貸繳息」（見本院卷68頁）等
    情，且經本院依職權向台南市台南地政事務所調閱上開房地
    申請辦理所有權移轉登記資料在卷足考（見本院卷第86-107
    頁），並有第一銀行民事陳報狀附卷可參（見本院卷第112-
    126頁），足信被上訴人乙○○確將上開房地所有權出售並
    移轉登記予上訴人，且由上訴人出租並收取租金，惟上訴人
    並未依約定承受抵押貸款債務，致上開房地經法院拍賣無誤
    ，據此，益徵證明被上訴人乙○○上開抗辯為真實可信，上
    訴人主張上開房地所有權移轉登記為其所有，僅作為系爭本
    票之擔保，上訴人並未取得實質所有權一節，顯與事實不符
    ，應不可採。
  (五)被上訴人乙○○交付上訴人系爭本票作為借款憑證之1,000,
    000元借款債務既已清償完畢，已如上述，是以不論如附表
    所示編號1本票其上發票人即被上訴人甲○○之簽名及印文
    是否為真正，被上訴人甲○○概不應負發票人之責。
七、綜上所述，以系爭本票作為借款憑證之借款債權1,000,000
    元，確經被上訴人乙○○清償完畢而消滅，被上訴人乙○○
    、甲○○訴請確認系爭本票之票據債權不存在，為有理由。
    原審為被上訴人乙○○、甲○○勝訴之判決，經核於法要無
    不合。上訴意旨猶執前詞指摘原判決不當，求予廢棄改判，
    為無理由，應予駁回。
八、另按法院為終局判決時，應依職權為訴訟費用之裁判，民事
    訴訟法第87條第1項定有明文。本件第2審之訴訟費用即第二
    審裁判費經核定為28,972元，爰依職權確定上開訴訟費用由
    上訴人負擔。
九、據上論結，本件上訴為無理由，依民事訴訟法第436條之1第
    3項、第449條第1項、第87條第1項、第78條，判決如主文。
中    華    民    國    98    年    2     月    11    日
                  民事第二庭    審判長法  官   林念祖
                                      法  官   翁金緞
                                      法  官   張桂美
以上正本證明與原本無異。
如對本判決上訴，須於判決送達後20日內向本院提出上訴狀，同
時表明上訴理由；如已於本判決宣示後送達前提起上訴者，應於
判決送達後10日內補具上訴理由（均須按他造當事人之人數附繕
本）。
中    華    民    國    98    年    2     月    11    日
                                      書記官   謝安青
┌──────────────────────────────────┐
│附表                                                                │
├──┬──────┬─────┬──────┬─────┬─────┤
│編號│發   票   日│ 票面金額 │到   期   日│ 支票號碼 │發  票  人│
│    │            │（新台幣）│            │          │          │
├──┼──────┼─────┼──────┼─────┼─────┤
│  1 │90年1月10日 │ 850,000元│91年1月10日 │TH014512  │乙○○    │
│    │            │          │            │          │甲○○    │
├──┼──────┼─────┼──────┼─────┼─────┤
│  2 │90年7月10日 │ 500,000元│90年11月10日│TH0000000 │乙○○    │
├──┼──────┼─────┼──────┼─────┼─────┤
│  3 │90年7月10日 │ 500,000元│91年1月10日 │TH0000000 │乙○○    │
└──┴──────┴─────┴──────┴─────┴─────┘


司法院資訊處製作；財團法人民間司法改革基金會備份。
